【裁判字號】    89,訴,1347
【裁判日期】    891121
【裁判案由】    分割共有物
【裁判全文】
臺灣桃園地方法院民事判決  八十九年度訴字第一三四七號
    原      告  祭祀公業楊仕德
    法定代理人  丙○○
    訴訟代理人  鄭仁壽律師
    被      告  乙○○○
    被      告  甲○○
    被      告  丁○○
    右三人共同
    訴訟代理人  王年柿律師
右當事人間請求分割共有物事件，本院判決如左：
    主    文
兩造共有坐落桃園縣平鎮市○○段10地號、地目建、面積二五七八平方公尺土地准予
分割，分割方法為如附圖方案一、Ａ部份面積一二八九平方公尺土地分歸原告所有，
Ｂ部份面積一二八九平方公尺土地分歸被告乙○○○、甲○○、丁○○，按原來應有
部分乙○○○之應有部分為一００００分之三七四六，丁○○之應有部分各為一００
００分之一二五０，甲○○之應有部分各為一００００分之五００四之比例而維持共
有。
訴訟費用由被告乙○○○負擔萬分之一八七三、甲○○負擔萬分之二五0二、丁○○
負擔萬分之六二五，其餘由原告負擔。
    事    實
一、原告方面：
（一）聲明：求為判決准將坐落桃園縣平鎮市○○段10地號、地目建、面積二五七八
      平方公尺，以原物分配於原被告，如附圖紅色所示土地面積一二八九平方公尺
      歸原告取得，黃色所示土地面積四八二. 八六平方公尺歸被告乙○○○取得，
      綠色所示土地面積六四五.0 一平方公尺歸甲○○取得，黑色所示面積一六一.
      一三平方公尺歸丁○○取得。
（二）陳述：
（１）緣坐落桃園縣平鎮市○○段10地號、地目建、面積二五七八平方公尺，為兩造
      所共有，各有應有部分原告二分之一、被告乙○○○萬分之一八七三、甲○○
      萬分之二五0二、丁○○萬分之六二五，此有土地登記謄本可稽﹝證一﹞，上
      開土地兩造無法為分割之協議，亦無不為分割之約定及不能分割之情形，爰依
      民法第八百二十三條、第八百二十四條之規定，請求依複丈成果圖分割方案一
      之分割方法分割。
（２）原告不贊成被告提出之方案，不贊成系爭方土地內留路，被告如果要通行須另
      外向原告買土地，原告願意在系爭土地邊原告所有之同地段九之一號土地供被
      告通行，其寬度依被告使用目的而定。
（三）證據：提出土地登記簿謄本及分割方案。並請求本院履勘現場。
二、被告方面：
（一）聲明：請求駁回原告之訴。
（二）陳述：
 （１）被告不同意原告主張之分割方法。
 （２）被告主張之分割方法：准兩造共有坐落桃園縣平鎮市○○段第一０地號建地
       、面積二五七八平方公尺，依後附平鎮地政事務所八十九年十月二日複丈成
       果圖方案三所示方法分割。(1)由原告取得附圖標示一０黃色位置土地、面
       積五八四平方公尺，及一０橘色位置土地、面積五八四平方公尺。(2)由被
       告乙○○○、丁○○、甲○○共同取得附圖標示一０粉紅色位置、面積五
       八四平方公尺，及一０紫色位置土地、面積五八四平方公尺；乙○○○之
       應有部分各為一００００分之三七四六，丁○○之應有部分各為一００００
       分之一二五０，甲○○之應有部分各為一００００分之五００四。(3)附圖標
       示一０藍色位置土地、面積二四二平方公尺，由兩造依原應有部分維持共
       有、供通行使用。1
 （３）原告提出之方案，被告無法出入，因為系爭土地四週均是原告之土地，被告
       提出之方案被告才可對外聯絡，被告三人仍願意維持共有關係。
（三）證據：提出本院八十七年度訴字第一ｏ九二號民事判決書、台灣高等法院八十
      九年度上字第一三四號民事判決書為證。
三、本院依原告聲請勘驗現場，並囑託桃園縣平鎮地政事務所測量人員至現場測量，
    有複丈成果圖附卷。
      理  由
一、原告主張桃園縣平鎮市○○段10地號、地目建、面積二五七八平方公尺，為兩造
    所共有，應有部分原告二分之一、被告乙○○○萬分之一八七三、甲○○萬分之
    二五0二、丁○○萬分之六二五，兩造無法為分割之協議，亦無不為分割之約定
    及不能分割之情形，爰依法請求依複丈成果圖分割方案一之分割方法分割。被告
    則不同意原告主張之分割方法分割，而請求依複丈成果圖方案三所示方法分割分
    割，被告願意依原應有部分維持共有，且若依原告提出之方案，被告無法出入通
    路，複丈成果圖方案三之方案被告才可對外聯絡等語。
二、按各共有人得隨時請求分割共有物，但因物之使用目的不能分割或契約定有不分
    割之期限者，不在此限；又共有人之分割依共有人協議之方法行之，分割之方法
    不能協議決定者，法院得因依任何共有人之聲請，命為原物或變價分配，民法第
    八百二十三條第一項、第八百二十四條第一、二項分別定有明文。查系爭土地均
    為建地，既無因物之使用目的不能分割，兩造未定有不分割之協議或期限，又無
    法協議分割，原告依前開規定，請求本院裁判分割系爭土地，並無不合，應予准
    許。
三、次按法院就共有物為裁判分割時，應依民法第八百二十四條為適當之分割，即考
    慮各當事人之聲明、共有物之性質、使用現狀、經濟效用及全體共有人之利益等
    公平決定之（參見最高法院六十九年度台上字第三一○○號判決意旨）。又按分
    割共有物，以消滅共有關係為目的。法院裁判分割共有物土地時，除因該土地內
    部分土地之使用目的不能分割（如為道路）或部分共有人仍願維持共有關係，應
    就該部分土地不予分割或該部分共有人成立新共有關係外，應將土地分配於各共
    有人單獨所有。（六十九年臺上字第一八三一號判例參照）經查：本件系爭土地
    經本院履勘得知，系爭土地為一建地，並無建物存在，四週均為原告所有之土地
    ，目前與公路並無適宜之聯絡等情，此為兩造所不否認，故本院審酌上情，若依
    被告所提出之方案，在兩造分得之土地中央留有道路供兩造通行，即將系爭土地
    一分為二，土地較不完整，且若依此方案分割，被告分得之土地仍與公路並無適
    宜之聯絡，此方案自不可採，且再斟酌原告表示，兩造土地分割後，原告願意在
    系爭土地邊原告所有之同地段九之一號土地供被告通行與公路聯絡，其寬度依被
    告使用目的而定等情，本院認被告所提出之方案益不足採取。而若依原告提出之
    方案，即可消滅兩造共有關係，增加土地之完整性、利用性，對兩造較有利益，
    故本院以如複丈成果圖方案一之分割方法為可取，即由原告分得如附圖方案一、
    Ａ部份面積一二八九平方公尺土地分歸原告所有，Ｂ部份面積一二八九平方公尺
    土地分歸被告乙○○○、甲○○、丁○○，按原來應有部分乙○○○之應有部分
    為一００００分之三七四六，丁○○之應有部分各為一００００分之一二五０，
    甲○○之應有部分各為一００００分之五００四之比例而維持共有。
   綜上各情，堪認原告所提分割方法如附圖方案一為妥適之分割方式，爰定其分割
   方法如主文第一項所示。
四、本件被告等人之行為，為伸張或防衛權利所必要，爰命兩造各按應有部分比例分
    擔訴訟費用，以示公平、合理。
五、據上論結，原告之訴為有理由，依民事訴訟法第七十八條、八十一條第二款、第
    八十五條第一項後段，判決如主文。
中      華      民      國    八十九    年    十一    月    二 十 一     日
                                臺灣桃園地方法院民事第一庭
~B法      官  陳添喜
右為正本係照原本作成
如對本判決上訴，須於判決送達後廿日內向本院提出上訴狀
中      華      民      國    八十九    年    十一    月    二 十 一     日
~B法院書記官  林蕙鴻


司法院資訊處製作；財團法人民間司法改革基金會備份。
